ACORDAO-COMPLETO-2350221

ACÓRDÃO 743/2019 ATA 10/2019 - PLENÁRIO

VISTOS, relatados e discutidos estes autos de representação, com pedido de cautelar suspensiva, formulada pela Atlântico Engenharia Ltda. sobre possíveis irregularidades no Pregão Eletrônico nº 34/2018 conduzido pelo atual Ministério da Economia, sob o tipo menor preço global, com vistas à contratação de empresa especializada no ramo de engenharia civil para executar serviços de recuperação e conservação das fachadas com o revestimento cerâmico nos blocos C e K do então Ministério do Planejamento, Desenvolvimento e Gestão, em Brasília - DF, sob o valor estimado de R$ 1,4 milhão;
ACORDAM os Ministros do Tribunal de Contas da União, reunidos em Sessão do Plenário, ante as razões expostas pelo Relator, em:
9.1. considerar, no mérito, prejudicada a presente representação (já conhecida por meio do Acórdão 454/2019-TCU-Plenário) ; 
9.2. considerar também prejudicada a cautelar suspensiva deferida pelo Acórdão 454/2019-TCU-Plenário; 
9.3. deferir em prol da ora representante apenas o pedido para a obtenção de vista e cópia das peças não gravadas nos autos com grau de sigilo;
9.4. determinar, nos termos do art. 45 da Lei nº 8.443, de 1992, que, no prazo de 30 (trinta) dias contados da notificação, o Ministério da Economia informe o TCU sobre o efetivo resultado de todas as medidas corretivas adotadas em relação ao Pregão Eletrônico nº 34/2018; 
9.5. determinar que a unidade técnica adote as seguintes medidas:
9.5.1. envie a cópia do presente Acórdão, acompanhado do Relatório e do Voto que o fundamenta, à representante e à BLRS Soluções Prediais Ltda., para ciência, e ao Ministério da Economia, para ciência e providências cabíveis; e
		9.5.2. promova o arquivamento do presente processo, nos termos do art. 250 do RITCU, sem prejuízo, contudo, de realizar o monitoramento da determinação proferida pelo item 9.4 deste Acórdão.

Representação sobre possíveis irregularidades em pregão eletrônico para contratação de empresa especializada no ramo de engenharia civil para executar serviços de recuperação e conservação das fachadas com o revestimento cerâmico nos blocos C e K do então Ministério do Planejamento, Desenvolvimento e Gestão, em Brasília  DF.

Ministério da Economia.

3. Interessado: BLRS Soluções Prediais Ltda. (CNPJ 17.091.035/0001-86).

13.1. Ministros presentes: José Mucio Monteiro (Presidente), Walton Alencar Rodrigues, Raimundo Carreiro e Bruno Dantas.
13.2. Ministros-Substitutos convocados: Marcos Bemquerer Costa e André Luís de Carvalho (Relator).
13.3. Ministro-Substituto presente: Weder de Oliveira.

ACORDAO-COMPLETO-2367699

Acórdão de Relação 2004/2019 - Plenário

Acórdão de Relação

ANDRÉ DE CARVALHO

Trata-se de representação, com pedido de cautelar suspensiva, formulada pela Atlântico Engenharia Ltda. sobre possíveis irregularidades no Pregão Eletrônico nº 34/2018 conduzido pelo atual Ministério da Economia, sob o tipo menor preço global, com vistas à contratação de empresa especializada no ramo de engenharia civil para executar serviços de recuperação e conservação das fachadas com o revestimento cerâmico nos blocos C e K do então Ministério do Planejamento, Desenvolvimento e Gestão, em Brasília - DF, sob o valor estimado de R$ 1,4 milhão.
2.	Após a análise final do feito, o auditor federal da Selog lançou o seu parecer conclusivo à Peça 41, com a anuência dos dirigentes da unidade técnica (Peças 42 e 43) , nos seguintes termos:
	" (...)  Após o não provimento de recurso administrativo interposto pelo Representante, o Pregão Eletrônico 34/2018 foi homologado e o objeto adjudicado à empresa declarada vencedora - BLRS Soluções Prediais Ltda., CNPJ 17.091.035/0001-86 (peça 23) . 
	1.1 Por meio do Despacho constante da peça 27, com base em instrução da Selog (peça 24) , o Relator determinou a suspensão cautelar de todos os atos concernentes ao prosseguimento da licitação, aí incluídos os eventuais atos de execução do subsequente contrato, até o que Tribunal delibere definitivamente sobre o mérito desta representação, medida referendada pelo Acórdão 454/2019-TCU-Plenário.
	2. Promovidas as oitivas quanto às alegações do representante e demais questões levantadas por esta unidade técnica, passa-se a analisar as respostas apresentadas, tópico a tópico, conforme transcrição a seguir.
	D. Documentos apresentados em resposta à oitiva 
	Pela unidade jurisdicionada: Ofício SEI 1/2019/DGC/AECI-ME, de 14/3/2019 (peça 39) e Despacho DAL-COGLC, de 13/3/2019 (peça 40) . 
	Pela sociedade empresarial: a empresa BLRS Soluções Prediais Ltda., CNPJ 17.091.035/0001-86, declarada vencedora do Pregão Eletrônico 34/2018, não se manifestou quanto à oitiva a ela encaminhada.
	E. Exame técnico 
	Item 'a': inabilitação da Atlântico Engenharia Ltda. a partir de suposto descumprimento das exigências de qualificação técnico-profissional previstas nas alíneas 'b' e 'c' do item 8.9.2 do edital do certame, a despeito da confirmação pela Espaço Y Engenharia e Empreendimentos S/A nas Certidões de Acervo Técnico 278/2006 e 1419/2006 junto ao CREA-DF, indicando que as respectivas obras teriam utilizado andaimes suspensos em fachada com a altura igual ou superior a quinze metros, além de andaimes fachadeiros em altura igual ou superior a três metros. 
	Manifestação do órgão/entidade: 
	a) com base na instrução de análise de oitiva prévia elaborada pela Selog (peça 24) e no despacho do relator (peça 27) , o Ministério da Economia corrobora com o entendimento do TCU, motivo pelo qual, com base no princípio da autotutela, cancelará a adjudicação e homologação do certame e retornará à fase de habilitação; E
	b) a empresa representante será habilitada, preservando-se o interesse público e a contratação mais vantajosa para a Administração. 
	Análise: 
	3. Por meio do Despacho DAL-COGLC (peça 40) , o órgão reconheceu como indevida a inabilitação da empresa representante e informou que, com base no princípio da autotutela, pretende promover o retorno do certame à fase habilitação. Entende-se que tal proposição é suficiente para o deslinde da presente representação, uma vez que saneará a controvérsia que deu ensejo à atuação do Tribunal. 
	4. Nesse sentido, propõe-se a revogação da cautelar deferida nestes autos, com vistas a permitir ao Ministério da Economia adotar as medidas referidas em sua manifestação. Em acréscimo, sugere-se determinar ao Ministério da Economia que, no prazo de 30 (trinta) dias, apresente ao Tribunal informações sobre as medidas adotadas pelo órgão com vistas à correção da irregularidade apontada nestes autos. 
	5. Diante do exposto, os elementos constantes dos autos permitem, desde já, a avaliação quanto ao mérito da presente representação como procedente. (...) .
	6. Quanto ao pedido de ingresso formulado por Atlântico Engenharia Ltda. como parte interessada no presente processo (peça 29) , propõe-se o seu indeferimento, pois, conforme já avaliado no Despacho do relator (peça 27) , a empresa não demonstrou sua razão legítima para intervir nos autos, nem a possibilidade de lesão a direito subjetivo próprio, à luz do art. 146 do Regimento Interno/TCU c/c o art. 2º, § 2º, da Resolução-TCU 36/1995, com redação dada pelo art. 1º da Resolução-TCU 213/2008.
	7. Em virtude do exposto, propõe-se: 
	7.1. conhecer da representação, satisfeitos os requisitos de admissibilidade constantes no art. 113, § 1º, da Lei 8.666/1993, c/c os arts. 235 e 237, VII, do Regimento Interno deste Tribunal, e no art. 103, § 1º, da Resolução - TCU 259/2014; 
	7.2. revogar a medida cautelar deferida nestes autos, com vistas a permitir ao Ministério da Economia adotar medidas destinadas à correção da irregularidade apontada pelo representante, ocorrida no âmbito do Pregão Eletrônico 34/2018, promovido pelo extinto Ministério do Planejamento, Desenvolvimento e Gestão; 
	7.3. determinar ao Ministério da Economia que, no prazo de 30 (trinta) dias, apresente ao Tribunal as medidas corretivas adotadas pelo órgão em relação à licitação em questão; 
	7.4. indeferir o pedido formulado por Atlântico Engenharia Ltda., CNPJ 14.355.750/0001- 90, de ser considerado como parte interessada, mas lhe autorizando, caso requeira, vista e cópia às peças não sigilosas dos presentes autos após a prolação da deliberação de mérito dos presentes autos;
	7.5. informar ao Ministério da Economia, à empresa BLRS Soluções Prediais Ltda. (CNPJ 17.091.035/0001-86) e ao representante que o conteúdo da deliberação que vier a ser proferida poderá ser consultado no endereço www.tcu.gov.br/acordaos; e 
	7.6. arquivar os presentes autos, nos termos do art. 169, III, do Regimento Interno/TCU, sem prejuízo de que a Selog monitore a determinação supra."
3.	Estando, enfim, o presente processo concluso ao Ministro-Relator, a BLRS Soluções Prediais Ltda. acostou as suas justificativas à Peça 44, em 22/3/2019, informando, inicialmente, que a manifestação seria tempestiva, pois teria recebido o aviso de notificação em 7/3/2019, e que, em diversas oportunidades, a ora representante não teria comprovado a sua capacitação técnica para a aludida obra, de modo que a habilitação da ora representante poderia afrontar os princípios da isonomia e da vinculação ao instrumento convocatório, e, assim, requereu que a presente representação seja indeferida, mantendo a sua homologação no referido certame. 
	É o Relatório.

8.1. Fernanda Gurgel Nogueira (OAB-DF 29.662), entre outros, representando a Atlântico Engenharia Ltda.;  
8.2. Cláudia Regina Moraes (OAB-RJ 209.555), representando a BLRS Soluções Prediais Ltda.

Não atuou.

REPRESENTAÇÃO. PREGÃO ELETRÔNICO. SERVIÇOS DE RECUPERAÇÃO E CONSERVAÇÃO. INDÍCIOS DE IRREGULARIDADE. PEDIDO DE CAUTELAR SUSPENSIVA. OITIVA PRÉVIA. PRESENÇA DOS PRESSUPOSTOS PARA A CONCESSÃO DA REFERIDA CAUTELAR. CONHECIMENTO. REFERENDO À CAUTELAR PELO ACÓRDÃO 454/2019-TCU-PLENÁRIO. OITIVA. ACOLHIMENTO DAS JUSTIFICATIVAS. PREJUÍZO À APRECIAÇÃO DE MÉRITO DO FEITO. REVOGAÇÃO DA CAUTELAR SUSPENSIVA. DETERMINAÇÕES. CIÊNCIA.

REPRESENTAÇÃO (REPR)

Secretaria de Controle Externo de Aquisições Logísticas (Selog).

Trata-se de representação, com pedido de cautelar suspensiva, formulada pela Atlântico Engenharia Ltda. sobre possíveis irregularidades no Pregão Eletrônico nº 34/2018 conduzido pelo atual Ministério da Economia, sob o tipo menor preço global, com vistas à contratação de empresa especializada no ramo de engenharia civil para executar serviços de recuperação e conservação das fachadas com o revestimento cerâmico nos blocos C e K do então Ministério do Planejamento, Desenvolvimento e Gestão, em Brasília - DF, sob o valor estimado de R$ 1,4 milhão.
2.	O TCU já conheceu preliminarmente da presente representação por meio do Acórdão 454/2019-TCU-Plenário. 
3.	No mérito, a ora representante apontou, em suma, os seguintes indícios de irregularidade:
 (i) os atos administrativos da contratante gerariam óbice à contratação mais vantajosa para a administração pública, ante o excedente de preço sob o valor de R$ 100.000,00; 
 (ii) a inabilitação da ora representante seria indevida, sob o mero pretexto de ela não ter cumprido a exigência prevista nos itens 8.9.2 "a" a "c" do referido edital, ao tratar da comprovação de acervo técnico no âmbito da qualificação técnica do certame (item "a" - comprovação de experiência na execução, recuperação ou reforma de pastilhas em fachadas com a área mínima de 700,00 m2; item "b" - execução de serviços em fachada com a altura igual ou superior a 15 metros, por meio de andaimes suspensos; e item "c" - execução de serviços em fachada com a altura igual ou superior a 3 metros, por meio de andaimes fachadeiros) ; 
 (iii) a ora representante teria apresentado a documentação pertinente aos itens de serviço exigidos pelo edital, em resposta à diligência promovida pelo pregoeiro ainda na fase de habilitação; e 
 (iv) a documentação oferecida pela ora representante teria sido indevidamente rejeitada pelo pregoeiro em conjunto com a comissão de licitação.
4.	De todo modo, acompanhando o parecer inicial da unidade técnica, proferi o despacho acostado à Peça 27 e concedi a cautelar para a suspensão do aludidos certame, além de determinar as oitivas do Ministério da Economia e da BRLS Soluções Prediais Ltda., como vencedora do certame, sobre a inabilitação da ora representante, tendo o TCU referendado essas medidas por meio do Acórdão 454/2019-TCU-Plenário.     
5.	Em sua resposta à oitiva (Peças 39/40) , o Ministério da Economia anunciou o cancelamento da adjudicação e da homologação do referido certame, com o respectivo retorno do processo à etapa de habilitação para a análise da qualificação da Atlântico Engenharia Ltda., observando, assim, os princípios da autotutela administrativa, da preservação do interesse público e da contratação mais vantajosa para a administração pública.
6.	Por essa linha, após a análise final do feito, a unidade técnica propôs o acolhimento da aludida justificativa e a revogação da referida cautelar suspensiva, com o envio de determinação para o envio de informações sobre a efetiva adoção das suscitadas medidas corretivas, além de indeferir o pedido formulado pela Atlântico Engenharia Ltda. para ingressar como parte interessada nos autos, sem prejuízo de lhe autorizar a obtenção de vista dos autos.
7.	Incorporo o parecer da unidade técnica a estas razões de decidir, sem prejuízo de considerar prejudicada a apreciação de mérito do presente feito, ante o aludido cancelamento espontâneo da homologação do certame, dando também por prejudicada a manutenção da referida cautelar suspensiva, por perda de objeto.
8.	O referido cancelamento promovido espontaneamente pelo Ministério da Economia encerrou a controvérsia sobre a inabilitação da ora representante no aludido pregão, em face de ela não ter supostamente cumprido a exigência prevista nos itens 8.9.2 "a" a "c" do edital.      
9.	A despeito de a BRLS Ltda. (Peça 44) ter se manifestado posteriormente nos autos, a unidade técnica já teria assinalado a possibilidade de encerramento do presente feito, até porque o referido cancelamento já teria sido promovido, não subsistindo a necessidade de prosseguimento do processo.
10.	Os argumentos oferecidos pela BRLS Ltda. não seriam suficientes, todavia, para modificar a decisão anunciada pelo órgão contratante no sentido de desfazer os atos de adjudicação e homologação, retornando o certame à etapa de habilitação, já que o Ministério da Economia teria atuado no pleno exercício do seu poder de autotutela administrativa com vistas a buscar o interesse público e a obtenção da proposta mais vantajosa para a administração pública.  
11.	Bem se sabe que, nos termos do art. 53 da Lei nº  9.784, de 1999, e até da Súmula nº 473 do STF, o princípio da autotutela administrativa estabelece que a "Administração deve anular seus próprios atos, quando eivados de vício de legalidade, e pode revogá-los por motivo de conveniência ou oportunidade, respeitados os direitos adquiridos".
12.	O TCU deve indeferir, enfim, o pedido de ingresso da ora representante como parte interessa neste processo, sem prejuízo, contudo, de deferir a obtenção de vista e cópia das peças não gravadas com grau de sigilo. 
13.	Entendo, portanto, que o TCU deve considerar prejudicada a apreciação de mérito da presente representação, já conhecida pelo Acórdão 454/2019-TCU-Plenário, ante o cancelamento espontâneo da homologação do certame, dando também por prejudicada a manutenção da referida cautelar suspensiva, por perda de objeto, sem prejuízo de prolatar a determinação sugerida pela unidade técnica.
	Ante o exposto, voto pela prolação do Acórdão ora submetido a este Colegiado.
TCU, Sala das Sessões, em 3 de abril de 2019.
Ministro-Substituto ANDRÉ LUÍS DE CARVALHO 
Relator